【裁判字號】    97,訴,876
【裁判日期】    980227
【裁判案由】    土地徵收
【裁判全文】
高雄高等行政法院裁定
                                       97年度訴字第876號
原      告  甲○○
            乙○○○
            丙○○
            丁○○
            戊○○
            己○○
            庚○○
被      告  高雄市政府工務局養護工程處
代  表  人  龔天發  處長
訴訟代理人  壬○○
            辛○○
上列當事人間土地徵收事件，原告不服高雄市政府中華民國97年
9月10日高市府法一字第0970047307號訴願決定，提起行政訴訟
，本院裁定如下：
    主  文
原告之訴駁回。
訴訟費用由原告負擔。
    理  由
一、按原告之訴有起訴不備其他要件者，行政法院應以裁定駁回
    之，行政訴訟法第107條第1項第10款定有明文。再按所謂行
    政處分，係指中央或地方機關就公法上具體事件所為之決定
    或其他公權力措施而對外直接發生法律效果之單方行政行為
    。至行政機關所為單純事實之敘述（或事實通知）或理由之
    說明，既不因該項敘述或說明而生何法律上之效果者，自非
    行政處分，訴願法第3條第1項之規定及最高行政法院62年裁
    字第41號判例足資參照。又「人民因中央或地方機關之違法
    行政處分，認為其權利或法律上利益受損害者，經依訴願法
    提起訴願而不服其決定，．．．，得向高等行政法院提起撤
    銷訴訟。」為行政訴訟法第4條第1項所明定；故原告依行政
    訴訟法第4條規定提起撤銷訴訟，若其請求撤銷者並非行政
    處分，則其起訴即屬不備其他要件，行政法院應以裁定駁回
    之。
二、原告起訴意旨略以：被告為配合高雄市捷運紅線通車，辦理
    「96年度南高雄地區捷運紅線沿線通勤道改善工程」，於施
    作草衙路與衙東街間之翠亨北路東側人行道時，其原基於整
    體規劃、施工完善，並避免意外造成國家賠償事件，將原告
    所有之高雄縣鳳山市○○段206-164(原告丁○○、戊○○、
    己○○、庚○○公同共有)、206-166、206-167、206-170、
    206-172(以上4筆係原告甲○○所有)、206-174(原告乙○○
    ○所有)、206-175(原告丙○○所有)7筆地號土地列入工程
    施工範圍，並已整土、施工、整平、壓實、開闢成人行及腳
    踏車道暨在7筆土地上種植整排約70公尺長之小樹木完畢，
    原告丁○○、甲○○、乙○○○、丙○○乃於民國97年4月
    21日向高雄縣鳳山市公所提出陳情，請該所協助辦理土地徵
    收，該所以同年4月24日鳳市建字第0970017031號函移請被
    告處理，被告乃於同年5月15日邀集原告及相關人員辦理現
    場會勘，並於97年6月5日以高市工養處一字第0970010658號
    函檢送上開會勘紀錄予原告，會勘紀錄結論中違法要求高雄
    縣政府編列預算徵收系爭7筆土地，逃避高雄市政府自己依
    法應編列預算、辦理徵收之責任，原告不服，提起訴願，訴
    願決定認被告前述97年6月5日以高市工養處一字第09700106
    58號函非屬行政處分，從程序上駁回告之訴，惟依我國現行
    訴願法及行政訴訟法所謂行政處分，係指中央或地方官署所
    為公法行為中之廣義的行政處分，此包含積極或消極之處分
    ，如現已存在之處分，人民認為違法或不當，有直接或間接
    損害其權利或利益之情形，而被告官署任何形式之通知書，
    對人民之請求、陳情有所准駁，不論是積極作為或消極不作
    為，皆不能謂其為非行政處分，主張人民不得對之提起訴願
    及行政訴訟；系爭7筆土地被告若不徵收併施工，將使原本
    規劃完整、寬敞舒適、安全美觀之工程變狹窄、難行、危險
    ，造成人民之損害，且原告所有系爭7筆土地將被周遭多條
    已徵收、開闢之道路、鐵道包圍而無出路，形同具有公用地
    役關係之既成道路，屬「無鋪面道路」類型之事實將更明顯
    ，本件原告之私有土地權利明確遭受侵害，訴願決定及被告
    原處分顯係違法等語，並聲明撤銷訴願決定及原處分。
三、按「本條例所稱主管機關：在中央為內政部；在直轄市為直
    轄市政府；在縣(市)為縣(市)政府。」「申請徵收土地或土
    地改良物，應由需用土地人擬具詳細徵收計畫書，並附具徵
    收土地圖冊或土地改良物清冊及土地使用計畫圖，送由核准
    徵收機關核准，並副知該管直轄市或縣(市)主管機關。」「
    徵收土地或土地改良物，由中央主管機關核准之。」土地徵
    收條例第2條、第13條、第14條分別定有明文。依土地徵收
    條例上揭規定可知，土地徵收之核准係屬內政部之權限，被
    告並無核准之職權。次按，需用土地人，並非辦理徵收之機
    關，對當事人之申請無認定准駁之權限，其函復並非主管徵
    收機關基於權限所為發生公法上效果之准駁處分，其性質屬
    單純之事實敘述及理由說明，並非行政處分(最高行政法院
    82年度裁字第454號、88年度裁字第6號裁定參照)。另查，
    被告97年6月5日以高市工養處一字第0970010658號函係謂：
    「檢送『為甲○○君等4位陳情人反映翠亨北路造街佔用私
    人土地事宜』會勘紀錄乙份，請查照。」等語，另被告97年
    5月15日會勘紀錄結論係載明：「1.本造街工程於高雄縣所
    轄範圍，為避免於私人土地施作，經設計監造公司表示，從
    東側人行道路緣石外側算起2.5米之既有人行道範圍，原係
    破碎隆起甚為不平之人行道步道。為修復既有人行道及避免
    造成國賠案件，於該既有步道範圍內，一併本案翠亨北路造
    街工程整體施作平板磚，以維持人行道鋪面平整，請顧問公
    司依此原則，按照程序進行變更。2.另有關本工程高雄縣所
    轄之範圍內，未施作之私有地地主表示辦理徵收補償之意見
    ，因並無納入本工程施作，仍由縣政府主政協助及妥處為當
    。」等語，有被告上述函及會勘紀錄等影本附本院卷可稽。
    觀諸被告前揭函及會勘紀錄關於系爭土地是否徵收部分，核
    非屬其權限範圍事項，且其內容亦僅係就原告陳情之事項，
    所為單純之事實敘述及理由說明，並不因該項說明而生何法
    律上之效果，依上開所述，並非行政處分。原告提起本件撤
    銷訴訟，求為撤銷被告97年6月5日高市工養處一字第097001
    0658號函，既非行政處分，則其起訴即屬不備要件，應以裁
    定駁回之。又本件原告之訴既因不合法而遭駁回，兩造關於
    本件實體理由之爭執，本院即無再予論述之必要。
四、依行政訴訟法第107條第1項第10款、第104條、民事訴訟法
    第95條、第78條、第85條第1項前段，裁定如主文。
中    華    民    國    98    年    2    月    27    日
             高雄高等行政法院第四庭
                         審判長法官  楊  惠  欽
                               法官  蘇  秋  津
                               法官  林  勇  奮
以上正本係照原本作成。
如不服本裁定，應於裁定送達後10日內以書狀敘明理由，經本院
向最高行政法院提出抗告（須按對造人數附具繕本）。
中    華    民    國    98    年     2    月   27     日
                             書記官  林  幸  怡


司法院資訊處製作；財團法人民間司法改革基金會備份。
